臺灣高等法院臺中分院刑事裁定　
111年度毒抗字第690號

抗  告  人  
即  被  告  周忠南
上列抗告人即被告因違反毒品危害防制條例案件，經檢察官聲請
強制戒治，不服臺灣臺中地方法院111年度毒聲字第626號、中華
民國111年6月23日刑事裁定（聲請案號：臺灣臺中地方檢察署11
1年度聲戒字第60號、110年度毒偵字第3496號），提起抗告，本
院裁定如下：
    主  文
抗告駁回。
    理  由
一、抗告人即被告甲○○（下稱被告）抗告意旨略以：「有無繼續
    施用毒品傾向評估標準」業經修正並於民國000年0月0日生
    效，被告經依修正後之有無繼續施用毒品傾向評估標準，容
    有疑義，是原審所據，依修正前之評估標準為準則，倘依過
    去前科紀錄，是否曾裁定勒戒戒治、素行不良等作為評分標
    準，實有失公平性。又被告勒戒期間，同為多數毒品混合使
    用、施用高成癮性一級毒品海洛因，且有多次勒戒戒治之勒
    戒人，依然勒戒成功，此種案例多不勝數，顯矯正機關未有
    統一裁量標準，所評估被告有繼續施用毒品傾向關聯性不明
    ，不宜為裁定依據，原審裁定，有違背法律公平明確原則。
    再被告於台中戒治所內期間，且依戒治所之相關規定，並按
    所內生活作息更正自我，也皆接受相關治療課程，已洗滌心
    靈，改正惡息，且無違規紀錄，行狀亦與其它勒戒出所者相
    同，現只因前科紀錄及另案在身，裁定戒治處分，是請求參
    照臺灣臺中地方法院110年度毒聲字第405號裁定，撤銷原裁
    定重新裁量，給予被告改過自新之機會云云。
二、按犯毒品危害防制條例第10條之施用毒品罪者，檢察官應聲
    請法院裁定，令被告入勒戒處所觀察、勒戒，其期間不得逾
    2月。觀察、勒戒後，檢察官或少年法院（地方法院少年法
    庭）依據勒戒處所之陳報，認受觀察、勒戒人無繼續施用毒
    品傾向者，應即釋放，並為不起訴之處分或不付審理之裁定
    ；認受觀察、勒戒人有繼續施用毒品傾向者，檢察官應聲請
    法院裁定或由少年法院（地方法院少年法庭）裁定令入戒治
    處所強制戒治，其期間為6個月以上，至無繼續強制戒治之
    必要為止，但最長不得逾1年。依前項規定為觀察、勒戒或
    強制戒治執行完畢釋放後，3年後再犯第10條之罪者，適用
    前2項之規定，毒品危害防制條例第20條第1項、第2項、第3
    項定有明文。次按勒戒處所應注意觀察受觀察、勒戒人在所
    情形，經醫師研判其有或無繼續施用毒品傾向後，至遲應於
    觀察、勒戒期滿之15日前，陳報該管檢察官，觀察勒戒處分
    執行條例第8條第1項亦定有明文。是依上述法條規定，研判
    受觀察、勒戒人有無繼續施用毒品傾向者，係由勒戒處所內
    之專業醫師為之。又有無繼續施用毒品傾向之評估標準，並
    非完全以受勒戒人勒戒後之結果為準，勒戒前之各種情況，
    仍應作為評估之依據，依勒戒處所評分說明手冊規定，係以
    前科紀錄與行為表現、臨床評估、社會穩定度，三項合併計
    算分數，每一大項皆有靜態因子與動態因子，故有無「繼續
    施用毒品傾向」，係依具體個案之臨床實務及相關事證等情
    綜合判定，有其相當之專業依據及標準，且涉及專門醫學，
    又衡酌強制戒治之目的，係為協助施用毒品者戒斷毒品之心
    癮及身癮所為之一種保安處分類型，而該評估標準係將與判
    斷有無繼續施用傾向之相關因素加以列舉及量化，適用於每
    一位受觀察、勒戒處分之人，具一致性、普遍性、客觀性，
    以利執法者判定受勒戒人有無繼續施用毒品傾向，倘其評估
    由形式上觀察，無擅斷或濫權等明顯不當情事，法院應予尊
    重。
三、經查：
　㈠被告基於施用第一級毒品之犯意，於110年10月1日21時許，
    在臺中市西屯區文心路某處，以將毒品海洛因摻入香煙點燃
    吸食煙霧之方式，非法施用第一級毒品海洛因1次。前經原
    審法院以111年度毒聲字第157號裁定令入勒戒處所觀察、勒
    戒後，經法務部○○○○○○○○（下稱臺中戒治所）附設勒戒所於
    111年6月2日依修正後之評估標準所為評估結果，認其仍有
    繼續施用毒品之傾向，其經該所專業醫師就被告之前科紀錄
    與行為表現、臨床評估及社會穩定度進行評分之結果為：1.
    前科紀錄與行為表現合計為32分【靜態因子部分：毒品犯罪
    相關司法紀錄「有，9筆」（每筆5分，上限10分，計10分）
    、首次毒品犯罪年齡為「20歲以下」（計10分）、其他犯罪
    相關紀錄「有，10筆」（每筆2分，上限10分，計10分）、
    入所時尿液毒品檢驗為「無藥物反應」（計0分），合計為3
    0分；動態因子部分：所內行為表現為「持續於所內抽菸」
    （計2分）】。2.臨床評估合計為31分【靜態因子部分：有
    多重毒品濫用「種類有海洛因、安非他命」（計10分）、有
    合法物質濫用「有，種類有菸、酒、檳榔」（每種2分，上
    限6分，計6分）、使用方式「無注射使用」（計0分）、使
    用年數「超過1年」（計10分），合計為26分；動態因子部
    分：精神疾病共病（含反社會人格）經評定為「無」（計0
    分）、臨床綜合評估（含病識感、動機、態度、就醫意願）
    評定為「偏重」（計5分），合計為5分】。3.社會穩定度合
    計為0分；【靜態因子部分，工作為「全職：貨用行聯結車
    司機」（計0分）、家人藥物濫用為「無」（計0分），合計
    為0分；動態因子部分：入所後家人是否訪視為「有，1次」
    （計0分）、出所後是否與家人同住為「是」（計0分），合
    計為0分】。上開評分之總分合計為63分（靜態因子共計56
    分，動態因子共計7分），經評定為「有繼續施用毒品傾向
    」，此有上開裁定及法務部○○○○○○○○111年6月6日中戒所衛
    字第11110002470號函暨所檢附之有無繼續施用毒品傾向證
    明書、評估標準紀錄表在卷可參（見110年度毒聲字第3496
    號卷第151至155頁）。是上開評估，乃臺中戒治守所附設勒
    戒處所相關專業知識經驗人士在被告觀察、勒戒期間，依其
    本職學識評估被告之前科紀錄與行為表現、臨床評估、社會
    穩定度後所為之綜合判斷，具有科學驗證所得之結論，自得
    憑以判斷被告有無繼續施用毒品傾向之證明，且由形式上觀
    察，並無擅斷或濫權等明顯不當之情事，法院宜予尊重其行
    政職權之行使及專業之判斷。被告上開評估紀錄表均已詳細
    標列各項評分項目及評分標準，與前揭勒戒處所評分說明手
    冊規定並無不合，且勒戒處所之組織、人員之資格及執行觀
    察、勒戒相關程序，暨判斷施用毒品者，有無繼續施用毒品
    傾向，均有相關法令嚴格規範，非可恣意而為。從而，原裁
    定依據上開臺中戒治所附設勒戒處所有無繼續施用毒品傾向
    證明書及評估標準紀錄表所載之綜合判斷結果，認被告有令
    入戒治處所施以強制戒治之必要，於法有據，原裁定並無違
    誤或不當之處。
　㈡又關於毒品犯罪相關司法紀錄及其他犯罪相關紀錄，依修正
    後之評估標準，均設有上限10分，為毒品犯罪評估統一裁量
    之標準，而本件評估標準紀錄表係依110年3月26日新修正之
    評估標準所做成，其中前案紀錄所占比重已有設限，且觀諸
    本件被告之評分結果，其前科紀錄僅占30分，其餘行為表現
    、臨床評估、社會穩定度之分數占35分，合計63分，依修正
    後之評估標準，應評定為有繼續施用毒品之傾向，已如前述
    。由此可知，矯正機關就毒品犯罪所為評估標準，均有統一
    裁量之標準，且本件評估結果係依修正後之評估標準為評定
    且非僅以被告之前案紀錄作為評定有繼續施用毒品傾向之依
    據。抗告意旨既陳明本件係依修正後之有無繼續施用傾向評
    估標準而為評定，嗣又以原審法院依修正前之評估標準為準
    則，指摘原裁定有失公平性云云，前後所述已有矛盾；另抗
    告意旨舉其他勒戒人為案例，指摘矯正機關未有統一裁量標
    準，所得評估結果，與有無繼續施用毒品傾向之關聯性不明
    ，不宜採為裁定依據，亦有誤會，均非可採。
　㈢次按犯毒品危害防制條例第10條之施用第一級、第二級毒品
    之罪者，檢察官應聲請法院裁定令被告入勒戒處所觀察、勒
    戒；觀察、勒戒後，檢察官依據勒戒處所之陳報，認受觀察
    、勒戒人有繼續施用毒品傾向者，檢察官應聲請法院裁定令
    入戒治處所強制戒治，為毒品危害防制條例第20條第1項、
    第2項所明定，屬強制規定，是凡犯毒品危害防制條例第10
    條之罪者，經檢察官聲請，法院僅得依法裁定受處分人令入
    勒戒處所觀察、勒戒，並無自由裁量之餘地，亦無自由斟酌
    以其他方式替代或得以其他原因、受處分人之個人因素而免
    予執行之權。是抗告意旨以其入所後均配合生活作息，改正
    惡息，行狀與其他勒戒出所者相同，僅因前科紀錄及另案在
    身而裁定戒治處分，指摘原裁定不當云云，亦難認有理由。
　㈣至抗告意旨請求參照臺灣臺中地方法院110年度毒聲字第405
    號裁定意旨，撤銷原裁定云云。惟查，該裁定乃因矯正機關
    未及依據修正後之有無繼續施用毒品傾向評估標準為評估，
    而原依修正前之有無繼續施用毒品傾向評估標準為評估後認
    受勒戒人有繼續施用毒品傾向，嗣因法條修正，經矯正機關
    復依修正後之有無繼續施用毒品傾向評估標準重新評估後，
    認受勒戒人確已無繼續施用毒品傾向，始經法院裁定撤銷並
    駁回檢察官之聲請等情，有臺灣臺中地方法院110年度毒聲
    字第405號刑事裁定2份在卷可參，此與本件被告已依修正後
    之有無繼續施用毒品傾向評估標準為評估後，仍認有繼續施
    用傾向並不相同，尚難比附援引，附此敘明。
　㈤綜上，原審法院因認檢察官之聲請為有理由，而依毒品危害
    防制條例第20條第2項後段規定，裁定被告令入戒治處所施
    以強制戒治，其期間為6個月以上，至無繼續強制戒治之必
    要為止，但最長不得逾1年，經核其認事用法，並無違誤。
    被告猶執前詞提起抗告，指摘原裁定不當，核無理由，應予
    駁回。
四、依刑事訴訟法第412條，裁定如主文。
中　　華　　民　　國　　111 　年　　7 　　月　　29　　日
            刑事第十二庭   審判長法　官　張  國  忠
                                 法　官  李  雅  俐
                                 法　官  陳      葳
上列正本證明與原本無異。
不得再抗告。
　　　　　　　　　　　　　     　書記官  蔡  皓  凡 

中　　華　　民　　國　　111 　年　　7 　　月　　29　　日